【裁判字號】    88,上更(一),295
【裁判日期】    890229
【裁判案由】    返還押租金
【裁判全文】
臺灣高等法院民事判決                          八十八年度上更(一)字第二九五號
    上  訴  人    丙○○
    兼訴訟代理人  乙○○
    被上訴  人    甲○○
右當事人間請求返還押租金事件，上訴人對於中華民國八十六年九月三十日臺灣臺北
地方法院二一六七號第一審判決提起上訴，經最高法院第一次發回更審，本院判決如
左：
    主      文
上訴駁回。
第二審及發回前第三審訴訟費用由上訴人負擔。
    事      實
甲、上訴人方面：
一、聲明：求為判決：
  (一)原判決廢棄。
  (二)被上訴人在第一審之訴及假執行之聲請均駁回。
二、陳訴：除與原判決記載相同者，茲引用外，補稱：
  (一)本件租賃契約係第三人涂能漢要求清償借款下所簽立之通謀虛偽租賃契約，上訴
    人無租賃系爭房屋予被上訴人之意，被上訴人稱押租金係二紙上訴人丙○○為發
    票人之支票約新台幣（下同）二十餘萬元，與現金二十餘萬元，惟上開二紙支票
    之債權債務關係是存在於上訴人丙○○與涂能漢間，且被上訴人自承無工作亦無
    金錢來源，何來現金二十餘萬元，而該二紙支票是涂能漢給予被上訴人，被上訴
    人不可能將該二紙支票返還上訴人丙○○作為房屋押租金。且涂能漢派被上訴人
    向上訴人丙○○要債，涂能漢怎可能再給上訴人丙○○二十餘萬元，故不能僅憑
    押租金收據即認定上訴人丙○○有收受押租金五十萬元。又租約上以押租金五十
    萬元之利息當作租金，依銀行放款利率也不過一個月二千餘元，此乃典型債權人
    催討及保障債權方式之一，利用虛偽租約造成法拍屋不點交而從中獲取利益。否
    則怎可能將房屋租與債權人所委託要債之第三者，且由債權人填寫押租保證金方
    式給付租金。
  (二)本件租約雖經公證，但仍應探求雙方真意，並詳查其他具體事項。另本件租約雖
    訂定三年，惟被上訴人仍續住十年至顏慶華聲請強制執行，被上訴人若真與上訴
    人訂有租約，於租期屆至時應請求押租金。且被上訴人既知租約要公證，怎不知
    至法院陳報租約，被上訴人乃利用不動產有人居住占有而達成不點交從中獲取利
    益，故本件租約係虛偽訂定。
  (三)系爭房屋係涂能漢以被上訴人為人頭，持上訴人簽發之支票，脅迫上訴人與被上
    訴人簽立房屋租賃契約、切結書及押租金收據，上訴人因受彼等脅迫，始搬離系
    爭房屋。被上訴人所提出之押租金收據、切結書、公證書及房屋租賃契約書固屬
    真正，惟均係被上訴人脅迫所書立，但迄未對被上訴人提出刑事告訴，亦未為撤
    銷受脅迫所為之意思表示。
三、證據：除援用第一審所提證外，補提：建物登記簿謄本、執行通知、臺灣臺北地
    方法院八十六年度訴字第二一六七號民事判決、錄音帶及譯文為證，並聲請訊問
    證人姜平章。
乙、被上訴人方面：
一、聲明：求為判決上訴駁回。
二、陳述：除與原判決記載相同者，茲引用外，補稱：
  (一)被上訴人向上訴人承租系爭房屋時，有交付現金二十餘萬元，以及以上訴人所欠
    被上訴人之二十餘萬元票款抵充，共五十萬元，作為押租金。被上訴人於民國七
    十三年三月二十六日遷入系爭房屋，並與上訴人約定以押租金之利息充作租金，
    被上訴人已於顏慶華聲請法院強制執行程序時搬出系爭房屋。
  (二)系爭租約並非出於通謀虛偽意思表示所訂立，被上訴人於簽訂租約時，係出於支
    付押租保證金以取得對租賃房屋使用、居住權能之意思，嗣後並舉家遷入其內居
    住，上訴人等為心中真意之保留不因之無效。
  (三)被上訴人因不諳法令未向執行法院主張租賃關係，惟被上訴人若為陳報，亦無法
    對抗設定在先之抵押權人。且本件租約期限僅三年、經法院公證、成立在抵押權
    設定之後並經被上訴人舉家遷入，非以虛偽租約強佔法拍屋。
三、證據：援用第一審所提證據為證。
丙、本院依職權調閱臺灣臺北地方法院八十三年度執字第九二八六號強制執行卷及臺
    灣臺北地方法院檢察署八十三年度偵字第二七一三七號偵查卷。
    理    由
一、本件被上訴人起訴主張：伊於七十三年三月二十六日向上訴人承租其所有台北市
    ○○路○段二二號七樓之六房屋（下稱系爭房屋）為期三年，並給付上訴人押租
    金五十萬元，約定以押租金利息充作租金，於租期屆滿或兩造同意退租之同時返
    還，嗣七十三年十二月間（起訴狀誤寫為十月間）系爭房屋因法院拍賣而出售予
    訴外人顏慶華並經顏慶華取得執行名義，聲請法院強制執行收回系爭房屋，致伊
    遷離系爭房屋。是兩造租賃關係既已終止，上訴人自應將押租金返還與伊等情，
    求為命上訴人給付五十萬元，及自支付命令送達翌日起至清償日止，按年息百分
    之五加計遲延利息之判決。
    上訴人則以：伊未將系爭房屋出租被上訴人，亦未收取押租金五十萬元。因伊於
    七十二年間向訴外人涂能漢借款七十萬元，先清償五十萬元，尚欠二十餘萬元，
    乃簽發二紙支票交涂能漢收執，涂能漢為保障其債權，委由被上訴人出面向伊催
    討，伊為清償涂能漢對伊之債權，被迫就系爭房屋與被上訴人通謀虛偽簽訂房屋
    租賃契約，依民法第八十七條第一項規定，應屬無效。伊係遭被上訴人脅迫始簽
    立房屋租賃契約書、押租金收據、公證書及切結書，伊並被脅迫搬離系爭房屋，
    由被上訴人遷入等語，資為抗辯。
二、經查被上訴人主張伊於七十三年三月二十六日向上訴人承租其所有系爭房屋，約
    定租賃期限三年，並交付押租金五十萬元予上訴人，約定以押租金利息充作租金
    ，於租期屆滿或雙方同意退租之同時返還，茲租賃關係已終止且伊遷離該房屋之
    事實，業據被上訴人提出押租金收據、印鑑證明、公證書、房屋租賃契約書及切
    結書附卷可稽（見原法院八十六年度促字第一二八○八號卷第四頁、原審卷第二
    一、二五至二九頁），上訴人丙○○亦自認前開押租金收據、公證書、房屋租賃
    契約書及切結書，與押租金收據及切結書上上訴人丙○○之簽名及蓋章均為其所
    為（見原審卷第二十頁、本院上字卷第四十七頁、本院更(一)卷第一一六頁），又
    前開押租金收據、切結書上乙○○之印文為印鑑章，有上訴人自認在卷（見本院
    更(一)卷第一一六頁），且有前開文書及台北市松山區戶政事務所印鑑證明可資比
    對（見原審卷第二十一、二十四、二十九頁）上訴人丙○○雖陳稱：其妻乙○○
    之印章係其加蓋云云，然觀之前揭公證書所載丙○○當時係兼為乙○○之代理人
    （見原審卷第二十五頁）是丙○○已獲乙○○授權要無疑義。且系爭房屋因第三
    人顏慶華聲請法院拍賣而由顏慶華標得，顏慶華並訴請被上訴人等遷讓房屋獲勝
    訴判決確定，並於八十三年十二月十六日執行點交完畢等情，亦經本院調閱臺灣
    臺北地方法院八十三年度執字第九二八六號強制執行卷查明無誤，且為兩造所不
    爭，上訴人主張之事實堪信為真。
三、上訴人雖以前揭情詞置辯，然查：
  (一)按私文書經本人或其代理人簽名、蓋章或按指印或有法院或公證人之認證者，推
    定為真正。民事訴訟法第三百五十八條第一項定有明文。前開房屋租賃契約書及
    押租金收據，既經上訴人本人或代理人簽名，或經公證人認證，自應推定為真正
    。且該押租金收據上已載明：茲收到甲○○所承租本人坐落於台北市○○路○段
    二十二號（惠安大廈）七樓之六號房屋押租金新台幣五十萬元正，承租屆滿或雙
    方同意停租時，則於當日退還此款無訛。恐口無憑，特立此據。：：等文義，且
    經見證人涂能漢簽認（見原審卷第十二頁）。依該收據內容之記載，被上訴人已
    交付押租金予上訴人，是押租金契約之要物性已具備，上訴人抗辯並未收受押租
    金等語，既未依民事訴訟法第二百七十七條之規定，就該有利於己之事實負舉證
    之責，其空言否認，自非可取。
  (二)證人江章平雖證稱：伊不知兩造於七十三年間訂立租約，十多年前伊至台北：：
    碰到甲○○，甲○○告訴伊說他手上有兩張支票，是涂能漢託他向丙○○要的。
    他有把票拿出來，但是伊沒看，：：後來伊就陪甲○○去上訴人基隆路家中。所
    以上訴人是欠涂能漢錢，不是欠被上訴人錢。：：當天甲○○去上訴人家中看看
    他有沒有錢，上訴人說沒有錢：：等語（見本院更(一)卷第八三頁），其證言縱屬
    實在，充其量亦僅能證明被上訴人代訴外人涂能漢向上訴人索債而已，然均無法
    證明兩造間通謀虛偽意思表示訂立系爭租賃契約，更無法證明上開文書係上訴人
    受被上訴人脅迫所簽，及被上訴人是否交付押租金之事實。
  (三)其次，上訴人復舉錄音帶及譯文為證（見本院更(一)卷第九十九至一一○頁），微
    論被上訴人否認真正，經核閱該錄音帶及譯文之內容，亦僅係上訴人丙○○與被
    上訴人就丙○○簽發交付涂能漢之支票，如何由被上訴人出面追討，及金額利息
    如何計算與清償方式之磋商情節，均未涉及兩造間之租賃契約內容及押租金之交
    付等事宜，縱被上訴人果有為訴外人涂能漢代為追索債務而持有上訴人丙○○簽
    發之支票等情事非虛；然當事人所以為通謀虛偽意思表示，無非為規避某項規定
    或特別情事，然觀之前揭押租金收據，係由見證人涂能漢簽認，若為規避涂能漢
    催討債務，何須由其見證？證明上訴人已收取押租金，豈非自暴其短。若為規避
    其他債權人（見本院更(一)卷第五十六頁）索討債務，然上訴人並未證明簽立租賃
    契約時，伊尚有其他債權人曾行使債權，而嗣後被上訴人復以訴外人顏慶華亦涉
    詐欺罪嫌提出刑事告訴（見同上刑事卷）顯見被上訴人主觀並未預知預見？亦難
    遽為兩造間之租賃契約係為通謀虛偽意思表示所訂立及被上訴人並未交付押租金
    之證明。況上開押租金收據所載之見證人涂能漢，兩造均陳明不知其在何處，且
    已找不到人等語（見本院更(一)卷第八十四頁），本院自無從傳訊以其證言為證據
    方法。
  (四)上訴人一再抗辯係受被上訴人脅迫及綁架始簽訂前開文書，且兩造之租賃契約為
    通謀虛偽意思表示云云，然所謂通謀虛偽意思表示，係指表意人與相對人雙方故
    意為不符真意之表示，若僅一方無欲為其意思表示所拘束之意而表示與真意不符
    之意思者，即難指為通謀而為虛偽意思表示；即表意人與相對人互有知為非真意
    之表示而言，故表意人之相對人不僅須知表意人非真意，並須就表意人非真意之
    表示相與為非真意之合意，始為相當（最高法院五十年臺上字第四二一號、五十
    一年臺上字第二一五號判例參照）。而通謀虛偽意思表示，依民法第八十七條第
    一項之規定為無效，此與因受脅迫而為意思表示，係意思表示非出於表意人之自
    由意志，依民法第九十二條之規定，其意思表示於撤銷前仍為有效，自不相同。
    上訴人既抗辯兩造租賃契約為通謀虛偽意思表示，復抗辯為受脅迫所為，已互相
    矛盾，況其抗辯通謀虛偽意思為被上訴人所否認，且被上訴人非惟實際入住系爭
    房屋，且曾以其付五十萬元押租金為由，抗拒訴外人顏慶華之聲請強制執行（見
    前揭執行卷第四十三頁執行筆錄），且為五十萬元押租金向台灣台北地方法院檢
    察署提出上訴人涉及詐欺罪嫌，亦據本院調卷核閱無訛，何能謂租賃契約及押租
    金契約係出於雙方不實之合意？又房屋租金若干本於契約自由原則原難一致，尚
    難以本件租金若以押租金按銀行利率折算僅區區二、三千元（當時），即推認係
    虛偽合意所致。且上訴人就兩造通謀虛偽意思表示乙節，未舉證以實其說已如前
    述，自無足採；至受脅迫乙節，查上訴人既能申請印鑑證明，且雙方至台灣台北
    地方法院公證處聲請公證前揭相賃契約之法律行為，顯見其從容不迫，何能謂受
    脅迫所致，況上訴人事後亦未曾提出任何刑事訴追事件，亦為上訴人所自陳（見
    原審卷第二十頁），上訴人復無其他積極證據，足資證明，何能謂受脅迫？況其
    亦未依民法第九十三條所規定之期間內撤銷其意思表示，為上訴人自陳在卷（見
    本院上字卷第六十七頁反面），則該意思表示自為有效。綜上各節，上訴人之抗
    辯委無足取。
四、兩造之租賃契約既屬有效，且被上訴人復已交付押租金予上訴人收受，已如前所
    述，查兩造租賃契約第十一條約定：乙方（即被上訴人）交付押租保證金之同時
    ，由甲方（即上訴人）開具同額之收據一紙交由乙方保管，於租期屆滿或雙方同
    意退租之同時，甲方當日退還其押租保證金，乙方退還其收據等情，觀之契約書
    甚明（見原審卷第二十八頁），又兩造之租賃期間，依租賃契約第二條之約定，
    係自七十三年三月二十六日起至七十六年三月二十五日止，系爭房屋雖於七十四
    年一月八日由訴外人顏慶華拍賣，並於八十二年一月三十日以拍賣為原因移轉登
    記為顏慶華所有，有建物登記簿謄本在卷足憑（見本院上字卷第六十一頁），然
    顏慶華係於前開租期屆滿後，始於八十二年間本於無權占有之法律係訴請返還系
    爭房屋勝訴確定後，經強制執行始於八十三年十二月十六日將系爭房屋交還顏慶
    華乙節，已據本院調閱前揭強制執行卷查明在案，又兩造前開租賃契約第三條固
    約定以押租保證金之利息抵付租金，有房屋租賃契約書可證（見原審卷第二十七
    頁），且被上訴人於前開租賃期間屆滿後，仍住用系爭房屋迄八十三年間始遷離
    ，惟兩造前開租賃契約第六條約定，期滿時如欲續租，應經出租人同意，然系爭
    房屋因所有權遭法院拍賣，由顏慶華取得，已無從由原出租人即上訴人同意續租
    ，且被上訴人亦未主張繼續承租系爭房屋之意思，亦為兩造所不爭，被上訴人並
    曾於七十六年四月二十二日以台北二十六支郵局第六五一號存證信函催請上訴人
    辦理退租手續（見前引詐欺刑事卷第十三頁，前引執行卷第八頁）則被上訴人於
    期滿後繼續住用系爭房屋，尚無視為以不定期限繼續租約之問題，此有本院八十
    三年度上字第二號判決附於前揭強制執行卷可資佐證（見前揭台灣台北地方法院
    執行卷第八頁），是兩造之租賃契約因已租期屆滿而消滅，要無疑義，則被上訴
    人依約請求上訴人返還前開押租金五十萬元，及自支付命令送達翌日（見原審卷
    第四十六頁反面、原法院促字第卷第九、十頁）即八十六年五月十七日起至清償
    日止，按年息百分之五計算之遲延利息，即屬正當。原審為上訴人敗訴之判決，
    並無不合，上訴論旨仍執前詞指摘原判決不當，求予廢棄改判，為無理由。
四、兩造其餘主張及舉證，與未經援用之證據，經斟酌後認為無礙於本件判決之結果
    ，爰不予一一論述，附此敘明。
五、據上論結，本件上訴為無理由，依民事訴訟法第四百四十九條第一項、第七十八
    條、第八十五條第一項前段，判決如主文。
中      華      民      國    八十九    年      二      月      二十九  日
                                臺灣高等法院民事第十七庭
                                    審判長法  官  吳  謀  焰
                                          法  官  林  陳  松
                                          法  官  黃  雅  惠
右正本係照原本作成。
不得上訴。
中      華      民      國    八十九    年      三      月        三    日
                                          書記官  蕭  筆  花


司法院資訊處製作；財團法人民間司法改革基金會備份。
